【裁判字號】    98,易,511
【裁判日期】    980602
【裁判案由】    詐欺
【裁判全文】
臺灣臺南地方法院刑事判決               98年度易字第511號
公  訴  人  臺灣臺南地方法院檢察署檢察官
被      告  丙○○
上列被告因詐欺案件，經檢察官提起公訴（97年度偵字第17712
號），判決如下：
    主  文
丙○○無罪。
    理  由
一、公訴意旨略以：被告丙○○能預見提供自己銀行帳戶之存摺
    、印章、提款卡及提款卡密碼供他人使用，可能為他人用於
    財產犯罪，竟基於幫助他人犯罪之不確定故意，於民國97年
    9 月27日前某日，將其所有之陽信商業銀行西華分行帳號00
    0000000000號帳戶之存摺、印章、提款卡及密碼交予真實姓
    名年籍不詳、自稱「何先生」之詐騙集團成年成員使用，以
    此方法幫助他人從事犯罪。嗣「何先生」所屬詐騙集團成年
    成員共同基於意圖為自己不法所有之犯意聯絡，於97年9 月
    27日假冒東森購物服務人員，向甲○○佯稱其購物匯款出現
    錯誤，必須前往自動櫃員機更正，致甲○○陷於錯誤，遂依
    指示至基隆市○○路130 號郵局，以自動櫃員機匯款新臺幣
    （下同）29,989元至丙○○上開陽信銀行帳戶內，因認被告
    涉有刑法第339 條第1 項、第30條之幫助詐欺取財罪嫌云云
    。
二、按犯罪事實應依證據認定之，無證據不得認定犯罪事實。不
    能證明被告犯罪者，應諭知無罪之判決。刑事訴訟法第154
    條第2 項、第301 條第1 項分別定有明文。次按認定不利於
    被告之事實，須依積極證據，茍積極證據不足為不利於被告
    事實之認定時，即應為有利於被告之認定，更不必有何有利
    之證據。而認定犯罪事實所憑之證據，雖不以直接證據為限
    ，間接證據亦包括在內，然無論直接或間接證據，其為訴訟
    上之證明，須於通常一般之人均不致有所懷疑，而得確信其
    為真實之程度者，始得據之為有罪之認定，倘其證明尚未達
    到此一程度，而有合理懷疑存在，致使無從為有罪確信時，
    即應為無罪判決（最高法院30年上字第816 號、76年台上字
    第4986號判例意旨參照）。再按檢察官就被告犯罪事實，應
    負舉證責任，並指出證明之方法，刑事訴訟法第161 條第1
    項定有明文。故檢察官對於起訴之犯罪事實，應負提出證據
    及說服之實質舉證責任。倘其所提出之證據，不足為被告有
    罪之積極證明，或其指出證明之方法，無從說服法院以形成
    被告有罪之心證，基於無罪推定原則，自應為被告無罪判決
    之諭知（最高法院92年台上字第128 號判例意旨參照）。再
    按，刑事被告並無自證己罪之義務，其在訴訟上所為之辯解
    ，只須達於對起訴事證提出合理質疑之程度為已足，檢察官
    如對被告所舉反證仍有爭執，即應依刑事訴訟法第161 條規
    定積極舉證釋疑。被告等既堅決否認犯罪，檢察官所舉證據
    復不足以使法院產生有罪之心證，原判決因認被告等犯罪不
    能證明，於法尚無不合（最高法院97年度台上字第3099號判
    決意旨參照）。依上開最高法院判例及判決意旨可知，基於
    被告無自證己罪之義務，被告對於檢察官所起訴之事證所為
    之辯解，只須使法院達於合理懷疑之程度即可，檢察官如有
    爭執，即須依刑事訴訟法第161 條積極舉證，惟檢察官所舉
    證據如不足以使法院對被告產生有罪確信之心證，基於無罪
    推定原則，法院即應為被告無罪判決之諭知。
三、本件公訴人認被告涉有上開犯行，無非係以前開事實有被害
    人甲○○於警詢中之證述、被告丙○○之供述、被告丙○○
    上開帳戶開戶資料及交易明細等為其論據。
四、訊據被告丙○○固不否認曾將其於陽信商業銀行西華分行所
    申請帳號000000000000號帳戶之存摺、印章、提款卡及密碼
    交付予姓名年籍不詳之成年男子的事實，惟堅決否認有何幫
    助詐欺之犯行，辯稱：伊係向錢莊借錢，對方要求要提供帳
    戶的存摺、印章、提款卡（含密碼）及身分證等物，據對方
    告知，上開之物是作為抵押所用，被告不知道對方拿帳戶去
    詐欺等語。
五、程序事項（證據能力有無之認定）：
    公訴人所提出之上開證據，業經本院於98年5 月19日公開審
    理之始，經合議庭評議後當庭宣示具有證據能力並載明於審
    判筆錄（見院卷頁15）。
六、本院之判斷：
  (一)上開被害人甲○○有遭詐欺集團成員詐騙，因陷於錯誤於97
    年9 月27日晚間匯款29,989元至被告丙○○所有之上開陽信
    銀行帳戶內等情，業據被害人甲○○於警詢時指述甚詳，且
    有被告帳戶交易明細在卷可參，且為被告所不爭執，上開事
    實應可認定。
  (二)惟按幫助犯之成立，除客觀上具有幫助之行為，尚必須行為
    人主觀上亦具有幫助之故意，始能成立。詳言之，必須行為
    人係基於幫助正犯犯罪之意思，於行為前或實施中給正犯以
    精神上或物質上之助力，而參與犯罪構成要件以外之積極或
    消極行為，以助成正犯犯罪之實施為要件。查本件被告丙○
    ○坦承有將上開銀行帳戶之存摺、印章、提款卡（含密碼）
    等物交予姓名年籍不詳之成年男子，而該帳戶嗣後亦有被供
    作詐騙被害人甲○○之用，已如前述，被告的行為在客觀上
    係屬構成幫助行為，固屬無疑。惟被告堅詞否認有何幫助詐
    欺取財之犯行，並以前詞置辯，是本件的爭點在於被告行為
    時主觀上有無幫助故意，亦即被告在交付上開陽信銀行帳戶
    之存摺、印章、提款卡（含密碼）時，是否明知其所交付之
    物，將為他人利用作為詐欺取財的工具，並有意使其發生（
    直接故意），或可預見所交付之物將作為詐欺取財的工具，
    而仍容任該等情事發生（未必故意）。
  (三)經查：
    1.被告於警詢時供稱：「我因向地下錢莊借錢，對方要求我
      將銀行帳戶交予作抵押... 是97年7 月初下午14時許在台
      南市○○路與公園南路口」、「（你向地下錢莊借款多少
      ？）新台幣1 萬元。」、「（地下錢莊如何聯絡？何人交
      錢借予你？存摺交予何人？）目前無法聯絡，因我換行動
      電話門號，也無力償還。我只知他叫何先生。也是何先生
      。」、「當初是看小兵立大功廣告，現不知該聯絡電話。
      」、「（你是否將該帳號000000000000販賣予他人？）沒
      有。」、「（自稱何先生男子真實姓名年籍資料如何？如
      何聯絡？特徵如何？）不知道。現無法聯絡。矮矮瘦瘦、
      年約35歲。」、「我在97年7 月初下午14時許，在台南市
      ○○路與公園南路口交予該何姓男子的。」等語。
    2.被告於偵訊時供稱：「（對方年籍及聯絡方式？交付哪些
      東西？時間地點？）只知道叫何先生，我報紙沒留下來，
      電話不記得了。今年9 月初我在公園路跟公園南路路口交
      給他存摺、印章、提款卡、身分證正本。我身分證後來有
      去報遺失，重新補辦，我是97年10月1 日去補辦的。」、
      「他說要借錢，需要身分證等資料才願意借錢給我，我借1
      萬元，實拿7000元。」、「（之前貸款需要把存摺提款卡
      交給對方嗎？）不需要，但這次他沒告訴我為何要這些資
      料。」、「（有無填寫申辦資料？有無貸款金額證明？）
      有，我有簽一張1 萬元本票。這資料我沒有拿，放在錢莊
      那邊。」、「（該廣告聯絡電話總共打過幾次？）我打過1
      次，之後是他們要借錢給我時，才打電話給我。」、「（
      利息未還，錢莊都未打電話來催？）有。他們大約9 月中
      有打電話來催，他們打電話到家中電話0000000 ，他們催
      過2、3次。」、「（近來社會上許多詐騙事件，是否略有
      耳聞？）有。」等語。
    3.被告於本院審理時供稱：「（檢察官問：：借錢跟拿你的
      存摺、提款卡及密碼有何關係？）我不知道，他說叫我交
      付這些資料。」、「（檢察官問：對方的年籍資料為何？
      ）我只知道他姓何，住在何處我不知道。」、「（檢察官
      問：你跟對方並不認識，你又不知道借錢為何要交付存摺
      、提款卡及密碼，為何你還要交付存摺、提款卡及密碼？
      ）因為當時我缺錢，我跟地下錢莊借錢。」、「（檢察官
      問：對方拿到你的存摺、提款卡及密碼後，被害人又將錢
      匯進你的戶頭，對方可以把被害人的錢領出來，你是否知
      道？）我不知道。」、「（檢察官問：存簿與提款卡的作
      用你是否清楚？）對。」、「（檢察官問：為何對方不用
      自己的提款卡及存簿，為何要用你的？）我也不知道，對
      方就說要交付這些資料。」、「（檢察官問：存摺、提款
      卡的價值為何？）因為我要跟地下錢莊借錢，他說要抵押
      存摺、提款卡。」、「（檢察官問：你的存簿沒有什麼錢
      ，為何還要你抵押？）我也不知道。」「97年9 月27日或
      是25日，我有打電話去陽信銀行掛失，陽信銀行跟我說掛
      失有成功，不用本人去，在電話中提供他身分證號碼就可
      以辦理掛失。」、「（檢察官問：你是否有掛失相關的資
      料？）沒有，我是打電話去陽信銀行辦理掛失的。」、「
      （檢察官問：地下錢莊的人是否有要求你不可以去掛失這
      個帳號？）他沒有跟我說，我不知道。」、「（審判長問
      ：陽信銀行西華分行000000000000的帳戶是否你的？）是
      我的。」、「（審判長問：你有把陽信銀行西華分行的存
      摺、提款卡及密碼交給何先生？）有。」、「（審判長問
      ：在何處交付？）台南市○○路或是公園南路路口的全家
      便利超商交給他的。」、「（審判長問：為何要交給對方
      ？）當時我要跟他借錢，他說要抵押這些東西，才要借錢
      給我。」、「（審判長問：你借了多少錢？）一萬元。」
      、「（審判長問：是否有拿到錢？）有，拿到七千元，三
      千元是先扣。」、「（審判長問：是交付存摺、提款卡及
      密碼後，對方也交付現金給你？）對。」、「（審判長問
      ：你當時交付存摺、提款卡及密碼並且拿錢的時候，心裡
      是否隱約知道他會拿去騙人？）當時我不知道，我也是受
      害者。」等語。
    4.茲互核參酌被告上開於警詢、偵訊及本院審理中所為之供
      述，就被告借款程序，包括刊登借款訊息的廣告、與貸與
      人業務員聯絡過程、借款擔保事項、借用款項等細節，陳
      述尚稱明確，前後相符，並均矢口否認有何幫助詐欺的故
      意。檢察官雖以被告將上開帳戶交付他人使用，即應能預
      見帳戶將遭他人利用為詐騙之工具而認為被告應有幫助詐
      欺的故意云云，然而僅以被告曾將帳戶交付他人之客觀行
      為，即推斷其主觀上具有幫助詐欺之故意，尚嫌速斷。蓋
      時下詐欺事件橫行，檢警調機關無不加強查緝，為斷絕詐
      欺集團逃避追緝的管道，對於幫助詐欺集團的帳戶提供者
      ，亦加以戮力取締，而詐欺集團取得帳戶的方式則由早期
      單純的收購帳戶，到現今衍生出各種取得帳戶的方法，例
      如以放款為由，先要求借款者提供提款卡及密碼，表示欲
      於日後陸續撥款之用，而借款者於撥款之後，自行以其存
      摺領用，詐欺集團遂以此詐得帳戶；且由於在我國除金融
      機構貸款外，一般私人或錢莊等地下金融管道雖未盡合法
      ，但堪稱暢通，對於急用現金或信用不佳之人給予貸款的
      機會，惟常約定較高額的利率或質押擔保，而一般急用現
      金或信用不佳之人，於不知對方之真實姓名及年籍資料時
      ，常因對方之要求而交付帳戶等資料，亦非少見。進而言
      之，一般急用現金或信用不佳之人，為取得地下金融管道
      貸款的機會，亦接受相對人所要求的質押擔保，進而交付
      帳戶等資料予真實姓名及年籍資料均不詳的相對人，詐欺
      集團遂利用此種方式，假借貸放款項，要求借用人提供帳
      戶作為擔保，以詐得帳戶，又或是以急需帳戶供匯款使用
      ，而向友人詐得帳戶，凡此，詐欺集團取得帳戶的手法不
      一而足。雖平面媒體、電子媒體，經常報導刮刮樂、樂透
      等詐欺集團，常以收購、收集人頭帳戶作為詐欺工具之事
      實，惟詐欺集團詐取帳戶的手法不斷翻新，並非每人均通
      曉社會訊息，故而，在經驗上，因陷於錯誤而交付帳戶者
      亦屬有之。是以，於此種情形下遽謂交付帳戶即具有幫助
      詐欺之不確定故意，反係違反真實之生活經驗法則。尤其
      與詐取帳戶的類型相較，詐取金錢的類型其手法更為一般
      人所熟知，各種關於詐取金錢的手法在電視、報章等媒體
      佔據了大部分的篇幅下，仍不斷有被害人遭詐取金錢。以
      97年度1 月至9 月警察機關處理詐欺案件之統計為例：9
      個月間警察機關處理詐欺案件共計3 萬1119件；以電話、
      手機簡訊詐欺之手法占1 萬2093件（38.86％） 最多，網
      路詐欺4334件（13.93％） 次之；被害人人數總共為3 萬
      4196人（自92年起至96年止每年均達3 、4 萬人之譜），
      被害人學歷則以大專以上最多，共1 萬5422人（45.10％）
      （以上資料參照內政部統計處97年第45週內政統計週報）
      。在媒體、政府機關大幅宣導之下，每年仍有3 、4 萬人
      受騙，於97年度1 月至9 月間之統計資料顯示大專學歷的
      受害人占絕大多數（占45.10％） ，一般而言，有大專學
      歷者應具有相當的學識與經歷，卻仍在媒體大量報導下受
      騙。反觀詐取帳戶的犯罪類型，向非媒體所關注的焦點，
      報導的篇幅亦小，即使政府機關廣為宣傳，仍難以因應各
      種層出不窮的詐騙手法，也因此「一般人均知帳戶易遭他
      人為不法利用，個人帳戶不得隨意交付他人，如交付他人
      應具有幫助犯罪的不確定故意」的經驗法則就難以成立。
      被告是否具有幫助詐欺的故意仍應參酌個案具體情形而定
      ，不得以被告有交付帳戶之行為即據以推斷其主觀上具有
      幫助詐欺之故意。查本件被告對於借款流程之時間、地點
      、方法、業務員的個人特徵等細節之供述，尚稱詳細，加
      上詐取帳戶的犯罪類型並非少見，手法多變，則本院對於
      被告是否明知帳戶將被利用作為詐欺取財工具，而有意
      使其發生的直接故意；預見其帳戶將被利用作為詐欺取
      財工具，而出於容認的心態，將帳戶交付予他人之不確定
      故意，即存有合理懷疑。本件檢察官並未提出足以證明被
      告有預見其提供帳戶將遭非法使用的證據，是以，公訴意
      旨僅以被告將帳戶交付他人，遽認其有幫助詐欺之不確定
      故意云云，顯係推測之詞，尚難遽採，是此部分之公訴意
      旨洵不足採。
    5.綜上所查，依現存證據，僅足以證明被告將系爭帳戶提款
      卡（含密碼）交予該姓名年籍不詳的成年男子，公訴人未
      提出積極證據證明被告主觀上有預見其帳戶將作為詐欺取
      財之用，而出於容認的心態，自難逕認被告上開所為，有
      幫助詐欺取財之不確定故意。
七、綜上所述，本件依檢察官所舉出的證明方法，尚不足以認定
    被告丙○○有上開幫助詐欺取財的故意。此外，檢察官復未
    提出其他積極證據足認被告有何公訴意旨所指的幫助詐欺取
    財犯行，自屬不能證明其犯罪，揆諸上開說明，檢察官在公
    判庭上無法就被告的犯罪事實證明至「超越合理懷疑」程度
    時，法院基於審判者中立的立場，自應為被告無罪的諭知。
據上論斷，應依刑事訴訟法第301 條第1 項，判決如主文。
本案經檢察官乙○○到庭執行職務。
中    華    民    國    98    年    6     月     2    日
              刑事第二庭    審判長法  官  蘇義洲
                                  法  官  朱中和
                                  法  官  童來好
以上正本證明與原本無異。
如不服本判決，應於收受本判後10日內，向本院提出上訴書狀，
並應敘述具體理由。如未敘述上訴理由者，應於上訴期間屆滿後
20日內向本院補提理由書狀（均須按他造當事人之人數附繕本）
「切勿逕送上級法院」。
                                  書記官  柯貞如
中    華    民    國    98    年    6     月     2    日


司法院資訊處製作；財團法人民間司法改革基金會備份。
